台灣台中地方法院民事判決　　　　　　　　　　九十一年重訴字第六七○號
　　原　　　告　甲○○
　　複　代理人　乙○○
　　被　　　告　丙○○
右當事人間請求返還土地事件，本院判決如左：
    主      文
被告應將坐落南投縣埔里鎮○○○段第一九０之三一地號土地（地目建，面積四一０
平方公尺）、及同段一九一之一一二五地號土地（地目田，面積三二二五平方公尺）
所有權全部移轉登記予原告。
訴訟費用由被告負擔。
本判決於原告以新台幣肆佰陸拾柒萬元為被告供擔保得為假執行；被告如於假執行程
序實施前，以新台幣壹仟肆佰萬元為原告預供擔保後，得免為假執行。
    事      實
甲、原告方面：
壹、聲明：
一、被告應將坐落南投縣埔里鎮○○○段第一九０之三一地號土地（地目建，面積四
    一０平方公尺）、及同段一九一之一一二五地號土地（地目田，面積三二二五平
    方公尺）所有權全部移轉登記予原告。
二、願供擔保請准宣告假執行。
貳、陳述：
一、原告與被告於民國（下同）八十七年十一月三日，簽訂不動產買賣契約，由原告
    將其所有坐落南投縣埔里鎮○○○段第一九０之三一地號及同段一九一之一二二
    五地號土地之所有權全部，以總價新台幣（下同）壹仟肆佰萬元，出售予被告，
    並約定尾款貳佰捌拾萬元，應在原告辦理有權移轉登記後七日內給付之，並應向
    彰化商業銀行撤銷原告之保證責任（包括信用貸款貳佰捌拾萬元、及抵押貸款肆
    佰萬元），原告於八十九年二月一日，已將所有權移轉登記予被告，惟被告就上
    開約定之尾款未為給付，經原告於八十九年六月十五日，發函催告被告應於八十
    九年六月十九日前給付，否則即以該函為解除契約之意思表示，不另通知，被告
    於收悉存證信函後仍未給付尾款，今買賣契約已解除，被告應回復原狀，將系爭
    二筆土地所有權移轉登記予原告。
二、對被告抗辯之陳述：
（一）依兩造契約約定，被告應於所有權移轉登記後七日內給付尾款貳佰捌拾萬元，
      原告於八十九年二月一日完成所有權登記，被告應於八十九年二月八日以前付
      款，惟被告迄今未付尾款，其給付已有遲延；另依兩造買賣契約第十條約定「
      甲方（即被告）如不履行本契約交付殘款價金時，或因可歸責於甲方事由致不
      能如期交付殘餘價金時，聽由乙方（即原告）解除契約…」，此即於雙方保留
      解除權之特別約定，是原告於八十九年六月十五日，假清水郵局第二０九號存
      證信函為解除契約之意思表示，而被告於同年六月十六日收受此意思表示，是
      本件買賣契約已於上開存證信函所訂之八十九年六月十九日被告最後給付價金
      之期限屆至時，因被告仍未給付時，乃生合法解除契約之效力，本不須另行催
      告。況依民法第二百五十四條規定，被告因給付遲延，經原告催告仍不為給付
      ，原告本得解除契約，則原告八十九年六月十五日，所發之存證信函既已定期
      催告被告給付，並預告於被告不依期限履行時，將逕行解除契約不另通知，則
      雙方買賣契約於八十九年六月十九日，自亦生解除契約之效力。退萬步言，被
      告因迄今未給付尾款，倘前述事由不生解除契約之效力，則被告於受本起訴狀
      繕本送達之日起，雙方合約亦生解除之效力。
（二）原告從未以整修駁坎用途為由，向被告借款壹佰貳拾萬元，被告抗辯其依原告
      指示將壹佰萬元匯入林憲鐘帳戶，純屬虛構，原告根本不認識林憲鐘。關於本
      件駁坎之修復，係因原告於八十四年起，即將前開二筆土地無償提供被告採礦
      泉水源，以作為泉水販賣營利之用，迄今七年餘，期間駁坎坍塌，被告為維持
      其正常取用，自行於八十四年十二月二十一日僱工承攬修繕，故絕非原告向被
      告借款修繕，且被告僱工自行修繕之費用亦非壹佰貳拾萬元，足見被告張冠李
      戴。
（三）原告與被告為多年朋友，系爭土地無償借用被告取水販賣多年，直至八十七年
      十一月三日，雙方訂立買賣契約為止，期間將近四年，系爭土地為農牧用地，
      為被告所明知，根本不可能設立工廠，自不可能申請任何證明或建照辦理工廠
      登記，被告購買系爭土地係為取土地之地下泉水，並申請設定水權，供其經營
      之「林之泉飲用水股分有限公司」（下簡稱林之泉公司）取水販賣，根本非為
      設立工廠之用。而被告上開林之泉公司亦早另設工廠於台中市○○街二一四巷
      一弄三號一樓，根本無須另設工廠，故兩造契約亦無支字片語約定系爭土地係
      供被告作為廠房之用。且依雙方合約第八條，契約成立當時被告本得自由指定
      有自耕能力者為登記名義人，根本不生被告無自耕能力無法登記之情事，被告
      對土地狀況知之甚詳，並無其所述直至過戶登記時，才發現系爭土地係農業用
      地之情事。
（四）九二一地震時，坐落系爭一九０之三一地號土地上之未保存記建物，係經埔里
      鎮公所依職權判定全倒，原告並無謊稱，而當時兩造已定買賣契約，惟被告未
      依約給付尾款過戶款，故土地、建物於地震發生時，均為原告所有，急難救助
      金自應由原告領取。
（五）原告並未將土地出租他人使用，且早於八十四年即將系爭土地無償予告取水使
      用，原告何能再出租他人使用，更何況八十七年十二月八日，被告即已就系爭
      二筆土地申請設定水權，其用水範圍包括系爭二筆土地全部，則豈會有系爭土
      地已出租他人而無法收回之情形？本件土地在原告未出售前，並無界址不清發
      生糾紛之情事，雙方合約第十三條約定「不申請鑑界以現況點交」，並非原告
      擔心出售後無法指界交割，而是如前述，系爭土地早在八十四年間即由被告占
      有使用，故雙方始作此簡易交付之約定。
參、證據：提出不動產買賣契約書一份、土地謄本二份、清水郵局二０九號存證信函
    一份、工程承攬契約書一份、包裝或盛裝飲用水水源水質檢驗證明書一份、房屋
    全倒證明書一份、林之泉公司介紹目錄一份為證。
乙、被告方面：
壹、聲明：駁回原告之訴及假執行之聲請，如受不利益之判決願供擔保請准宣告免為
    假執行。
貳、陳述：
一、被告與原告及其夫蔡裕欽為多年朋友，蔡裕欽稱其妻所有坐落埔里鎮○○段之土
    地有自然湧泉可飲用，如被告欲取用，隨時可自由取之，不久因賀伯颱風侵襲，
    致其土地駁坎發生崩塌，需重新整治，原告乃向被告借款壹佰貳拾萬元，作為修
    復駁坎之用，被告依原告指示匯入「林憲鐘」之帳戶下，等被告向原告催討該筆
    借款時，原告稱其無法返還，願把土地出售予被告，並稱該土地有自然湧泉，且
    有現成之房屋可作廠房，將來可申設礦泉水工廠，另闢一番事業版圖，被告因原
    告無法清償借款，自認倒楣同意照原告所開之價錢來承買系爭土地，於簽約時，
    被告請原告將該壹佰貳拾萬元自價金中扣除，為原告所拒，稱該筆借款與價金為
    二碼事，要等到取得土地價金時方返還，被告不疑有他，乃向原告購買土地，惟
    簽完約，欲為所有權移轉登記時，被告方發現系爭土地為農業區用地，辦理過戶
    須有自耕農身分，被告無自耕農身分無法過戶登記，且於被告給付土地款後，原
    告又故意拒將房子過戶，致被告僅能將淨水設備設於屋內，無法取得任何許可及
    製造礦泉水，而九二一大地震時，原告又謊稱該房屋全倒，以騙取政府核發之急
    難救助金貳拾萬元，當被告請領使用證明時，方知悉上情，經向原告抗議，請其
    解決，原告避不見面，迄今未取得相關建照，據鎮公所人員稱，原告已取得政府
    之補助款，地面當然沒有房子，何能申設工廠，除非拆掉重建，方能取得執照，
    而房子明明存在卻無法使用，造成被告投入巨額之資金卻無法使用受有巨大損失
    。
二、原告出售予被告之土地，因與鄰地界址不清，發生糾紛，原告怕出售後無法指界
    交割，乃於簽約時增列第十三條本件買賣經甲乙雙方不申請鑑界之不符常理條款
    ，造成被告取得土地所有權時，依照原告指界探勘時，被人追打之情事。
三、被告應給付之尾款貳佰捌拾萬元，扣除原告借之壹佰貳拾萬元，應僅剩壹佰陸拾
    萬元，如再扣除政府補金貳拾萬元，應僅為壹佰肆拾萬元，被告願以此金額與原
    告和解，況原告未將房屋登記予被告，並將戶籍遷離，如原告欲取回土地，應補
    償被告之損失。
參、證據：提出支票往來明細一份、撤銷調解申請書一份為證。
    理      由
一、本件原告主張：原告與被告於八十七年十一月三日，簽訂不動產買賣契約，由原
    告將其所有坐落南投縣埔里鎮○○○段第一九０之三一地號及同段一九一之一二
    二五地號土地（以下簡稱系爭土地）之所有權全部，以總價壹仟肆佰萬元，出售
    予被告，並約定尾款貳佰捌拾萬元，應在原告辦理有權移轉登記後七日內給付之
    ，並應向彰化商業銀行撤銷原告之保證責任（包括信用貸款貳佰捌拾萬元、及抵
    押貸款肆佰萬元），原告於八十九年二月一日，已將所有權移轉登記予被告，惟
    被告就上開約定之尾款未為給付，經原告於八十九年六月十五日發函催告被告應
    於八十九年六月十九日前給付，否則即以該函為解除契約之意思表示，不另通知
    ，被告於收悉存證信函後仍未給付尾款，今買賣契約已解除，被告應回復原狀，
    將系爭二筆土地所有權移轉登記予原告等語。
二、被告則以：被告與原告及其夫蔡裕欽為多年朋友，蔡裕欽稱其妻所有坐落埔里鎮
    ○○段之土地有自然湧泉可飲用，如被告欲取用，隨時可自由取之，不久因賀伯
    颱風侵襲，致其土地駁坎發生崩塌，需重新整治，原告乃向被告借款壹佰貳拾萬
    元，作為修復駁坎之用，被告依原告指示匯入「林憲鐘」之帳戶下，等被告向原
    告催討該筆借款時，原告稱其無法返還，願把土地出售予被告，並稱該土地有自
    然湧泉，且有現成之房屋可作廠房，將來可申設礦泉水工廠，另闢一番事業版圖
    ，被告因原告無法清償借款，乃同意照原告所開之價錢來承買系爭土地，於簽約
    時，被告請原告將該壹佰貳拾萬元自價金中扣除，為原告所拒，稱該筆借款與價
    金為二碼事，要等到取得土地價金時方返還，惟簽完約，於辦理所有權移轉登記
    時，被告方發現系爭土地為農業區用地，辦理過戶須有自耕農身分，被告無自耕
    農身分無法過戶登記，且於被告給付土地款後，原告又故意拒將房子過戶，致被
    告僅能將淨水設備設於屋內，無法取得任何許可及製造礦泉水，而九二一大地震
    時，原告又謊稱該房屋全倒，以騙取政府核發之急難救助金貳拾萬元，當被告請
    領使用證明時，方知悉上情，經向原告抗議，請其解決，原告避不見面，迄今未
    取得相關建照，據鎮公所人員稱，原告已取得政府之補助款，除非拆掉重建，方
    能取得執照，造成被告投入巨額之資金卻無法使用受有巨大損失。又原告出售予
    被告之土地，因與鄰地界址不清，發生糾紛，原告怕出售後無法指界交割，乃於
    簽約時增列第十三條本件買賣經甲乙雙方不申請鑑界之不符常理條款，造成被告
    取得土地所有權時，依照原告指界探勘時，被人追打之情事。且原告未將房屋登
    記予被告，並將戶籍遷離，如原告欲取回土地，應補償被告之損失，被告應給付
    之尾款貳佰捌拾萬元，扣除原告借之壹佰貳拾萬元，應僅剩壹佰陸拾萬元，如再
    扣除政府補助款貳拾萬元，被告願以壹佰肆拾萬元予原告和解等語置辯，
三、本件原告主張：其與被告於八十七年十一月三日，簽訂不動產買賣契約，由原告
    將其所有系爭第一九０之三一地號及同段一九一之一二二五地號土地之所有權全
    部，以總價壹仟肆佰萬元，出售予被告，並約定尾款貳佰捌拾萬元，應在原告辦
    理所有權移轉登記後七日內給付，惟被告就尾款尚未給付等情，為被告所不爭執
    ，並有原告所提之不動產買賣契約書一份在卷可參，自堪信為真實，是本件所應
    審究者為：（一）被告給付價金是否有遲延之情事？（二）原告與被告就系爭二
    筆土地所為之買賣契約是否業經原告合法解除？經查：
（一）依卷附兩造所不爭執之不動產買賣契約書，其契約末加註條款第二款記載，「
      買賣尾款貳佰捌拾萬元正，於登記完畢柒日內支付完畢…」等語，而依卷附之
      系爭二筆土地登記謄本所載，系爭一九一之三一地號土地於八十九年三月八日
      登記完畢，系爭一九一之一二二五地號於八十九年五月五日登記完畢，參諸兩
      造上述加註約定之真意，被告至遲應於八十九年五月十二日前，給付尾款貳佰
      捌拾萬元，被告經原告催告，迄今未為給付，其給付殘款有所遲延，應可認定
      。雖被告辯稱：因原告曾向其借款壹佰貳拾萬元未還，其主張自尾款中扣除為
      原告所拒，且其購買系爭土地係為申設工廠而購，系爭土地為農業用地，其無
      自耕農身分，無法為所有權移轉登記，且無法申設工廠，而土地上之建物原告
      迄今未移轉登記予被告，且系爭土地與鄰地界址有所糾紛，造成其損失，其乃
      不願給付尾款云云，惟查：
  １、被告抗辯：原告向其借款壹佰貳拾萬元一節，業經原告所否認，被告就其有交
      付借款壹佰貳拾萬元予原告之情事，自應負舉證之責，然依原告所提支票存款
      往來明細簿（台中市第二信用合作社０２─１１─００００１９─５號），被
      告固曾於八十四年十二月二十四日、八十五年一月二十九日、一月三十一日、
      二月三日、二月十二日，各提領貳拾萬元、貳拾萬元、參拾萬元、參拾萬元、
      貳拾萬元之紀錄，該明細簿固可證明被告有提款之事實，惟被告就該等其所提
      領之款項，係由被告交付予原告之事實，未舉任何證據以資證明，是被告抗辯
      原告有向其借款壹佰貳拾萬元之事，即難遽信。且依原告所提兩造所不爭執卷
      附之工程承攬契約書第二項記載：工程總價玖拾玖萬玖仟陸佰元整；及契約末
      契約當事人之簽名記載：甲方：丙○○；乙方：林湘淵之記載，八十四年十二
      月二十一日與案外人林湘淵簽訂工程契約之當事人為被告本人，而非原告，且
      工程款為玖拾玖萬玖仟陸佰元，與被告抗辯：原告因系爭土地上之駁坎坍塌，
      為支付他人承攬駁坎工程款，而向被告借款壹佰貳拾萬元之情節，顯屬有異；
      另系爭二筆土地自八十四年間，即由原告出借予被告取泉水，以供製作礦泉水
      出售等情，復為被告所自認，原告主張系爭駁坎承攬工程，係被告為自身取水
      之利益，而與他人訂立承攬契約，非原告與他人所訂，應屬可採。是被告既無
      法舉證證明原告有向其借款壹佰貳拾萬元，是其抗辯系爭買賣尾款，應扣除壹
      佰貳拾萬元，僅剩壹佰陸拾萬元，即無可採。
  ２、又被告抗辯：其購買系爭土地係為申設工廠而購，系爭土地為農業用地，其無
      自耕農身分，無法為所有權移轉登記，且無法申設工廠，而土地上之建物原告
      迄今未移轉所有權，且向政府虛稱因地震全倒詐領貳拾萬元急難救助金云云，
      按系爭土地自八十四年間，即由原告無償出借予被告取泉水使用，迄今仍為被
      告占有使用，此為被告所自認，已如前述；而本件系爭二筆土地其中坐落南投
      縣埔里鎮○○○段第一九０之三一地號土地，地目為建，面積四一０平方公尺
      、而同段一九一之一一二五地號土地，地目為田，面積三二二五平方公尺，業
      經兩造買賣契約中買賣不動產標示所載明，原告長期占有使用系爭土地，且買
      賣契約亦載明系爭買賣標的土地之地目，顯見被告就同段一九一之一一二五地
      號土地，地目為田，屬農業用地，於買賣契約簽訂之時，依法非有自耕農身分
      不得登記為所有權人之情事，知之甚詳；況依買賣契約第八條，雙方更約定雙
      方約定登記名義人由甲方指定，而乙方絕不得抗辯異議，更明被告於購買土地
      時，即已知系爭同段一九一之一一二五地號土地為農地，其必須指定有自耕農
      身分之人為登記名義人，被告事後以原告未告知土地地目，使其無法登記為所
      有權人而拒絕給付價金，顯無理由。又兩造買賣契約就被告購買系爭土地之動
      機為何未特別載明，更未載明原告有協助被告申設工廠登記之義務，是被告抗
      辯其購買係為申設工廠而價購土地，縱使為真，然此為被告購買土地之內心動
      機，要無拘束原告之效力，被告自不得事後以系爭土地無法供其申設工廠，而
      拒付價金。另系爭土地上之建物（即門牌號碼南投縣埔里鎮○○路二八之一號
      房屋）為未保存登記建物，被告於買賣時即明知，且建物現由被告占有使用，
      為被告所不爭執，是系爭建物本無法為所有權移轉登記，為被告所明知。再參
      諸兩造買賣契約，兩造於訂買賣契約時，就系爭土地上之未保存建物，並未約
      定其歸屬或處分方式，而是於八十九年一月二十八日補註時，於第五款載明：
      「乙方（即原告）所有埔里鎮○○路二八之一號不得拆除並隨同移轉甲方（即
      被告）使用，因九二一地震領有貳拾萬元，倘政府要強制拆除，乙方必需退還
      貳拾萬元及相關補助以保全該房屋完整。」，是原告於買賣契約後即將系爭建
      物交由被告使用收益，本已符契約約定，被告抗辯原告未為建物所有權移轉，
      未履行契約約定，其得拒絕給付價金，實無可採。且原告因九二一地震就該建
      物領有房屋全倒急難救助金貳拾萬元，系爭建物經政府判定為全倒，固隨時有
      拆除之可能，然此事實為被告所明知，被告與原告並於補註時，約定如政府欲
      為拆除時，原告應為保全建物而歸還貳拾萬元，是原告必於政府要強制拆除建
      物時，原告方有歸還政府救助金以保全建物之義務，得向原告主張該救助金權
      利為政府機關，被告抗辯應於其給付之價金中應扣除該貳拾萬元，亦無理由。
  ３、另被告復辯稱：因系爭土地與鄰地界址有所糾紛，造成其損失，其乃不願給付
      尾款云云，然查：按系爭土地自八十四年間，即由原告無償出借予被告取泉水
      使用，迄今仍為被告占有使用，是兩造買賣契約第十三條記載：本件買賣土地
      甲乙雙方同意不申請鑑界以現況點交土地等語，其本意應屬買方即被告既已占
      有使用系爭土地，原告即無與被告另行約定交付土地占有之必要，原告主張該
      約定應屬交付占有之簡易交付，應屬可採。再者，依買賣契約補註第六款，已
      載明：乙方（原告）已將土地移給甲方使用，其使用責任由甲方（被告）負責
      等語，更明原告業已將系爭土地點交由被告使用收益。被告抗辯上開第十三條
      約定，係原告出售予被告之土地，因與鄰地界址不清，發生糾紛，原告怕出售
      後無法指界交割，乃於簽約時增列第十三條本件買賣經甲乙雙方不申請鑑界點
      交條款云云，惟查：上開第十三條約定既為被告與原告之合意，被告本應受其
      拘束，何能事後反悔，且界址糾紛本屬所有權人與鄰地所有權人就地界認定何
      屬之糾紛，其經界應由法院判定之，與系爭買賣標的之所有權移轉無關，更非
      第三人就買賣標的物主張權利，被告自不得以鄰地就系爭土地界址有所爭議而
      免除其價金給付義務，更何況被告就系爭土地有何界址糾紛，復未提任何證據
      以資調查，是被告以鄰地所有權人爭議地界所在，而拒絕給付尾款，並無理由
      。
  ４、基上所述，被告依買賣契約本應於八十九年五月十二日前給付系爭尾款，其無
      正當理由拒絕給付，自屬可歸責於被告給付遲延。
（二）按當事人之一方遲延給付者，他方得定相當期限催告其履行，如於期限內不履
      行時，得解除契約，民法第二百五十四條固定有明文，惟民法第二百五十四條
      之規定僅為法律所認解除權之一種，並非禁止當事人間，另為保留解除權之特
      別約定。故買賣契約當事人間，就買受人一方支付價金之履行期有特別重要之
      意思表示，如買受一方不按照時期履行者，則出賣一方得為解除契約之特別約
      定，出賣之一方於買方給付遲延之時，不待催告即已取得解除權，自無庸另為
      催告即得逕行解除契約。依卷附兩造之買賣契約，其第十條約定：「甲方（即
      被告）如不履行本契約交付殘款價金時，或因可歸責於甲方事由致不能如期交
      付殘餘價金時，聽由乙方（即原告）解除契約…」，此即於雙方保留解除權之
      特別約定，是原告於被告八十九年五月十二日，未清償殘款貳佰佰拾萬元時，
      即已取得解除契約之權利，原告於八十九年六月十五日，假清水郵局第二０九
      號存證信函向被告催告表示：「…本人特以此函為最後催告，請台端於八十九
      年六月十九日前務必給付前開尾款（即貳佰捌拾萬元）…如再逾期…本人將依
      前開契約規定併以本函為解除契約之思表示，不另通知…」等語，契約當事人
      之一方因他方遲延給付而催告其履行時，倘同時表明如於期限內不履行即解除
      契約，即係於催告之同時，表示倘他方當事人未依限履行，則於期限屆至之同
      時，其解除契約之意思表示發生效力，毋須另為解除契約之意思表示。上開催
      告信函經被告於同年六月十六日收受，被告知悉原告解除意思表示後，未遵期
      給付尾款，是本件買賣契約已於上開存證信函所訂之八十九年六月十九日被告
      最後給付價金之期限屆至時，因該解除契約意思表示因之停止條件成就而發生
      效力，系爭買賣契約業已解除。是原告主張系爭兩造買賣業已合法解除，應屬
      可採。
四、契約解除時當事人雙方應互負回復原狀之義務，由他方受領之給付物應返還之。
    民法第二百五十九條第一款定有明文。本件系爭買賣契約既經原告合法解除，就
    系爭土地受物權移轉之被告，負有將該系爭土地所有權移轉於原告以回復原狀之
    義務，是原告請求被告應將主文所示之二筆土地所有權移轉登記予原告，於法有
    據。從而，原告依上開回復原狀請求權之規定，訴請被告將坐落南投縣埔里鎮○
    ○○段第一九０之三一地號土地（地目建，面積四一０平方公尺）、及同段一九
    一之一一二五地號土地（地目田，面積三二二五平方公尺）所有權全部移轉登記
    予原告，為有理由，應予准許。
五、本判決兩造均陳明，願供擔保以代釋明，請求宣告假執行及免為假執行之宣告，
    經核無不符，爰酌定相當擔保金額併准許。
六、本件事證已明，兩造其餘之攻擊方法，經審酌結果，與本案判決結果無影響，爰
    不一一論述，併此敘明。
七、結論：本件原告之訴為有理由，依民事訴訟法第七十八條、第三百九十條第二項
    、第三百九十二條，判決如主文。
中　　　華　　　民　　　國　　九十一　　年　　　十　　　月　　二十二  　日
                                 臺灣臺中地方法院民事第三庭
　　　　　　　　　　　　　　　　　　 法　　　官　王　金　洲
右正本證明與原本無異。
如不服本判決，應於判決送達後二十日內，向本院提出上訴狀（須附繕本）。
中　　　華　　　民　　　國　　九十一　　年　　　十　　　月　　二十二  　日
　　　　　　　　　　　　　　　　　　法院書記官
